臺灣高等法院高雄分院刑事判決　　 96年度上更(一)字第120號
上　訴　人
即　被　告　甲○○
選任辯護人　林樹根律師
　　　　　　洪茂松律師
　　　　　　邱麗妃律師
上列上訴人因被告違反藥事法案件，不服臺灣高雄地方法院92年
度訴字第170 號中華民國93年5 月4 日第一審判決（起訴案號：
臺灣高雄地方法院檢察署91年度偵字第25001 號），提起上訴，
本院判決如下：
    主  文
原判決撤銷。
甲○○共同連續製造偽藥，處有期徒刑參年。
扣案如附表所示之物均沒收。
    事  實
一、甲○○明知未經行政院衛生署之核准，不得擅自製造藥物或
    販賣偽藥，竟與曾瓊輝（另案審理）及真實姓名年籍均不詳
    綽號「大頭」之成年男子，共同基於製造偽藥愷他命販售牟
    利之概括犯意聯絡及行為分擔，由甲○○傳授曾瓊輝製造愷
    他命技術，並以每製作一瓶寶特瓶裝液態愷他命之膠囊（約
    250 顆），提供代價新台幣（下同）1 萬元予曾瓊輝，推由
    曾瓊輝製造偽藥愷他命膠囊，綽號「大頭」之成年男子則負
    責提供液態愷他命、表皮麻醉劑等原料予甲○○轉交予曾瓊
    輝，而曾瓊輝則連續自民國90年8 月間某日起，至90年12月
    初某日止，每當甲○○與綽號「大頭」之人前往高雄市區各
    ＰＵＢ尋找買主洽妥交易後，即以電話告知曾瓊輝所需數量
    ，再由曾瓊輝在其高雄市文橫（起訴書誤載為「衡」）三路
    59號9 樓之3 租住處，陸續將甲○○交付之液態愷他命倒入
    鐵盤中待約11個小時結晶後，再將結晶物刮下研磨成粉末裝
    入空膠囊內之方式，其中部分並加入表皮麻醉劑用以稀釋愷
    他命降低成本（綠色愷他命膠囊摻有表皮麻醉劑），先後多
    次製造偽藥愷他命膠囊，並依膠囊之顏色分為「黃箭」（黃
    色膠囊，膠囊內容物為純質愷他命）、「青箭」（綠色膠囊
    ，膠囊內容物除愷他命外尚加入表皮麻醉劑）品牌名稱，待
    製造完成後再交由甲○○及綽號「大頭」之人，以每顆300
    元至500 元之價格，先後多次在高雄地區之ＰＵＢ、ＫＴＶ
    等場所銷售予不特定之人施用，已總計由曾瓊輝約製造100
    瓶寶特瓶裝液態愷他命之膠囊（約2 萬5 千顆）販售牟利。
    嗣於90年12月4 日下午11時許，曾瓊輝在其上開租住處製造
    偽藥愷他命膠囊時為調查人員持搜索票當場查獲，並扣得其
    所有供製造偽藥愷他命膠囊所用如附表所示之物。
二、案經法務部調查局南部地區機動工作組（下稱調查局）報請
    台灣高雄地方法院檢察署檢察官偵查起訴。
    理  由
壹、證據能力部分：
一、按「被告以外之人於審判外之言詞或書面陳述，除法律有規
    定者外，不得做為證據」、「被告以外之人於檢察事務官、
    司法警察官或司法警察調查中所為之陳述，與審判中不符時
    ，其先前之陳述具有較可信之特別情況，且為證明犯罪事實
    存否所必要者，得為證據」，刑事訴訟法第159條、第159條
    之2 分別定有明文。本件被告及辯護人雖否認證人曾瓊輝於
    南機組陳述之證據能力，然證人王國偉於本院前審審理時到
    庭所為之證述，就被告甲○○是否共同參與本件製造愷他命
    ？證人曾瓊輝製造愷他命是否為被告甲○○所教？是否受僱
    於被告甲○○等情，所供或語多保留及迴護之詞，是證人曾
    瓊輝之調查陳述與其審判中之陳述已有不符。而衡諸證人曾
    瓊輝之調查筆錄係在本案查獲之初所製作，且員警係依據線
    報，據以向原審法院聲請搜索票證人曾瓊輝之住處始循線查
    獲被告甲○○本件犯行，是證人曾瓊輝於調查局南機組時所
    為供述，除距離本案查獲時間甚近，記憶應最為清晰可靠，
    且在查獲本案被告犯行前，證人曾瓊輝實無甘冒受訴追之可
    能，恣意誣指被告之犯行，亦無可能受外力干擾、威嚇或利
    誘而故為被告不利之證述，證人曾瓊輝之先前調查中之證述
    ，顯較其與被告同庭審理時之陳述（可能有人情或其他壓力
    考量）有較為可信之特別情況，依刑事訴訟法第159 條之3
    規定，其於調查局所為證述，因有前述特別可信之狀況，自
    具有證據能力。
二、按鑑定人由審判長、受命法官或檢察官就下列之人選任1 人
    或數人充之：(一)就鑑定事項有特別知識經驗者。(二)經政府機
    關委任有鑑定職務者；鑑定之經過及其結果，應命鑑定人以
    言詞或書面報告；法院或檢察官得囑託醫院、學校或其他相
    當之機關、團體為鑑定，或審查他人之鑑定，並準用第203
    條至第206 條之1 規定，刑事訴訟法第198 條、第206 條第
    1 項、第208 條第1 項分別定有明文。卷附法務部調查局91
    年1 月8 日調科壹字第90134417號檢驗通知書、行政院衛生
    署食品檢驗局92年3 月21日藥檢壹字第0929204191號檢驗成
    績書、、行政院衛生署食品檢驗局92年11月4 日藥檢壹字第
    0929219820號檢驗成績書、內政部警政署刑事警察局93年3
    月30日刑鑑字第0930070616號鑑驗通知書等，係屬於刑事訴
    訟法第206 條之鑑定報告，乃屬刑事訴訟法第159 條第1 項
    之除外規定（該條立法理由參照），得作為證據。
三、刑事訴訟，係以確定國家具體之刑罰權為目的，為保全證據
    並確保刑罰之執行，於訴訟程序之進行，固有許實施強制處
    分之必要，惟強制處分之搜索、扣押，足以侵害個人之隱私
    權及財產權，若為達訴追之目的而漫無限制，許其不擇手段
    為之，於人權之保障，自有未周。故基於維持正當法律程序
    、司法純潔性及抑止違法偵查之原則，實施刑事訴訟程序之
    公務員不得任意違背法定程序實施搜索、扣押；至於違法搜
    索、扣押所取得之證據，若不分情節，一概以程序違法為由
    ，否定其證據能力，從究明事實真相之角度而言，難謂適當
    ，且若僅因程序上之瑕疵，致使許多與事實相符之證據，無
    例外地被排除而不用，例如案情重大，然違背法定程序之情
    節輕微，若遽捨棄該證據不用，被告可能逍遙法外，此與國
    民感情相悖，難為社會所接受，自有害於審判之公平正義。
    因此，對於違法搜索、扣押所取得之證據，除法律另有規定
    外，為兼顧程序正義及發現實體真實，應由法院於個案審理
    中，就個人基本人權之保障及公共利益之均衡維護，依比例
    原則及法益權衡原則，予以客觀之判斷，亦即宜就(一)違背法
    定程序之程度。(二)違背法定程序時之主觀意圖（即實施搜索
    、扣押之公務員是否明知違法並故意為之）。(三)違背法定程
    序時之狀況（即程序之違反是否有緊急或不得已之情形）。
    (四)侵害犯罪嫌疑人或被告權益之種類及輕重。(五)犯罪所生之
    危險或實害。(六)禁止使用證據對於預防將來違法取得證據之
    效果。(七)偵審人員如依法定程序，有無發現該證據之必然性
    。(八)證據取得之違法對被告訴訟上防禦不利益之程度等情狀
    予以審酌，以決定應否賦予證據能力（最高法院93年度台上
    字第664 號判決參照）。又司法警察機關實施通訊監察時，
    必須合於通訊保障及監察法第5 條第1 項所規定之要件，且
    依法取得檢察官或法官所核發之通訊監察書，始得為之；其
    有同法第6 條所規定之急迫危險，經檢察官以口頭通知先予
    執行通訊監察者，亦應於24小時內補發通訊監察書，始符合
    法定程序。倘未依上開程序之通訊監察所取得之證據，如未
    取得通訊監察書即行監聽，或有同法第6 條所規定之情形，
    而未於24小時內補發通訊監察書，即均屬違背法定程序取得
    之證據，其有無證據能力之認定，依刑事訴訟法第158 條之
    4 規定，應審酌人權保障及公共利益之均衡維護，以為判斷
    （最高法院93年度台上字第2949號判決參照）。本件辯護人
    抗辯本案被告與證人曾瓊輝之通話監聽內容，係屬於違法取
    得之監聽內容，而依該內容所製作之譯文亦屬違法取得之證
    據，應無證據能力云云。惟本案被告涉嫌違反藥事法案件，
    經司法警察向台灣高雄地方法檢察署聲請核發通訊監察書，
    此有法務部調查局南部地區機動工作組93年7 月19日調南機
    緝字第0937630622號函所檢附行動電話門號「0000000000」
    與「0000000000」通訊監察書影本共7 張附卷可稽（見本院
    前審卷第51-58 頁），查該通訊監察書所載之案由非載為藥
    事法案件（或為違反公職人員選舉罷免法，或為違反毒品微
    害防制條例等案件），另實施監察之對象為曾瓊輝所使用之
    電話，而非本案被告甲○○使用之電話，是本案檢察官所提
    出之相關監聽內容或有逾越原通訊監察書所許可之範圍，而
    屬於違法所取得之監聽內容。惟參酌本案被告所涉為製造愷
    他命禁藥之罪，所為對國民健康、社會治安危害甚大，且司
    法警察聲請多線監聽，記載難免疏漏，主觀意圖應非明知違
    法並故意為之，且侵害被告權益之尚輕，及如依法聲請監聽
    ，必定可以發現該電話通話之證據，並該監聽證據取得之違
    法對被告訴訟上防禦不利益之程度亦非重大等情狀，本院審
    酌司法警察上開監聽固有違背法定程序，然依上開權衡，應
    認證人曾瓊輝上開與被告之通話監聽內容有證據能力。
四、按被告以外之人於審判外之陳述，雖不符刑事訴訟法第159
    條之1 至第159 條之4 之規定，而經當事人於審判程序同意
    作為證據，法院審酌該言詞陳述或書面陳述作成時之情況，
    認為適當者，亦得為證據；另當事人、代理人或辯護人於法
    院調查證據時，知有第159 條第1 項不得為證據之情形，而
    未於言詞辯論終結前聲明異議者，視為有前項之同意，刑事
    訴訟法第159 條第1 項、第159 條之5 分別定有明文。本件
    檢察官、辯護人及被告於本院審判程序時，就原審判決所引
    用各項證據（含傳聞證據、非傳聞證據及符合法定傳聞法則
    例外之證據）之證據能力，除否認證人曾瓊輝於調查局及偵
    查陳述之證據能力外，餘均表示無意見，且於本院言詞辯論
    終結前，檢察官、辯護人及被告對於卷附具有傳聞證據性質
    之證據，既均已知其情，均未聲明異議，本院認該具有傳聞
    證據性質之證據，並無任何違法取證之不適當情形，以之作
    為證據使用係屬適當，自得採為認定被告犯罪事實之證據。
貳、實體部分：
一、訊據上訴人即被告（下稱被告）甲○○矢口否認製造或販賣
    偽藥愷他命膠囊，辯稱：曾瓊輝及「大頭」製造及販賣愷他
    命我沒有參與。我沒有委託曾瓊輝製造偽藥愷他命膠囊，也
    沒有販賣，曾瓊輝在90年間有向我借錢，我是因為討債才會
    去他文橫路的租住處，但都是一下子就走了，0000000000號
    行動電話是我的，但通聯紀錄與曾瓊輝對話的人不是我，可
    能是我當時在ＰＵＢ工作，朋友向我借手機打電話，都是當
    場使用完畢後還給我云云。經查：
  (一)扣案之愷他命膠囊計769 顆，經送驗後其內確含有愷他命成
    分，扣案之白色粉末2 包（合計淨重66.87 公克，包裝重
    17.8公克）及液體（合計體積2 千4 百毫升），經送驗後均
    認確屬愷他命；扣案之表皮麻醉劑（淨重478.13公克，包裝
    重8.25公克）經送驗後認係局部麻醉劑ＬＩＤＯＣＡＩＮＥ
    等情，有法務部調查局91年1 月8 日調科壹字第90134417號
    檢驗通知書及行政院衛生署藥物食品檢驗局92年3 月21日藥
    檢壹字第0929204191號檢驗成績書各1 份附卷可參【見原審
    91年訴字第3206號卷（下稱原審卷一）第14頁、第25頁】，
    雖扣案之719 粒淡綠色底暗紅色蓋膠囊經行政院衛生署檢驗
    結果驗出有ＬＩＤＯＣＡＩＮＥ及ＰＲＯＣ－ＡＩＮＥ成分
    反應，與法務部調查局檢驗結果並未認係含愷他命成分不符
    ，惟上開法務部調查局檢驗通知書載明係以氣相層析質譜儀
    分析法及化學分析法檢驗，而氣相層析質譜儀分析法之原理
    係檢品經氣化後，通過層析管分離純化，再將純化後之成分
    循序送入質譜儀做個別鑑定，因質譜儀所測定之圖譜，在化
    學上被公認具有指紋特性，故可據以完全判定該檢品係為何
    種化合物，因此，若以氣相層析質譜儀分析法作藥物之定性
    及定量分析，幾乎不會有偽陽性反應產生，此有行政院衛生
    署管制藥品管理局92年6 月20日管檢字第0920004713號函可
    參；然該函亦敘明「檢體為血液或毒品者，因毒品之含量、
    物性、化性，及血液中藥物之分布、代謝情況等因素均不同
    於尿液，故檢出情形及陽性反應情況亦可能不同等語。本件
    法務部調查局所採用之檢驗方法，主要為氣相層析質譜儀分
    析法，該法具有敏感度高（一般而言可檢測到十億分之一公
    克）、結果明確（具有強大標準圖譜供比對），且可檢測混
    合物之優點，故為國內外化學鑑識實驗室普遍用於毒品及藥
    品之檢測，此經本院函查甚明，有法務部調查局96年8 月1
    日調科壹字第09622161520 號在卷可參（見本院卷第41頁）
    ；另行政院衛生署藥物食品檢驗局就本件採用之檢驗方法分
    別以薄層層析法、紫外光吸光光度法測定，復以氣相層析質
    譜儀確認，以資判定。而氣相層析質譜儀測定法，所得之質
    譜圖係樣品成分之化學結構裂解圖，可作為該成分之指紋圖
    譜，常被用於鑑定成分判斷之依據，具專一性及準確性，亦
    經行政院衛生署藥物食品檢驗局以96年7 月27日以藥檢壹字
    第0960013894號函覆在卷（見本院卷第38頁）。參以本件「
    檢體為毒品，因毒品之含量、物性、化性等因素均不同於尿
    液，故檢出情形及陽性反應情況亦可能不同。是上開二鑑驗
    結果應無衝突，從而，堪認本案扣得之769 顆膠囊內容物、
    白色粉末及液體等物品，均確屬愷他命或含愷他命成分無訛
    。
  (二)共犯即證人曾瓊輝於調查局調查時供稱：前開液態Ｋ他命原
    料是由綽號「大頭」之男子指示甲○○（綽號SEGA）交給我
    的，這些愷他命液態原料均係玻璃瓶裝，甲○○每次交給我
    一大箱，箱內有一百盒，每盒十瓶，我取得後裝入寶特瓶內
    作為掩護，每瓶寶特瓶裝液態愷他命可製造約250 顆愷他命
    膠囊，我製造完成之後，即將愷他命膠囊交由甲○○及綽號
    「大頭」負責對外銷售，每粒價格300 元至500 元不等，我
    則每製造250 顆愷他命膠囊，賺取1 萬元製造費用，有時並
    負責替甲○○及「大頭」運送愷他命膠囊給渠等下手；我以
    前是甲○○小弟，負責替他送貨，大約三個月前其認為我可
    以信任，所以傳授我製造愷他命膠囊之技術，我即於前址製
    造愷他命膠囊，約已將七大箱愷他命針劑製造成愷他命成品
    約2萬7千顆讓他們對外銷售... ，有關販售事宜係以綽號「
    大頭」為主，每當渠等洽妥交易後即以電話告知我所需數量
    ，再由我將製妥之愷他命膠囊拿至我租用的房子樓下交由渠
    等持往販賣... ，扣案之表皮麻醉劑亦係甲○○交給我用以
    析釋愷他命降低成本之用，綠色愷他命膠囊摻有表皮麻醉劑
    ，稱為「青箭」，價格較低，黃色膠囊則為純質愷他命，稱
    為「黃箭」，價值較高等語（見調查局90年12月5 日詢問筆
    錄）。嗣曾瓊輝於偵查中仍供稱：我自90年8 月間開始製造
    愷他命，以將液態愷他命倒入鐵盤中置放約11個小時使其乾
    燥結晶，再將結晶物刮下磨成粉末裝入膠囊內之方式製造愷
    他命膠囊，每製造一瓶（約250 顆）的代價是1 萬元，由甲
    ○○支付我，技術也是他教我的，液態愷他命都是甲○○提
    供的，是甲○○僱用我，共做約1 百瓶寶特瓶裝的膠囊，1
    瓶約250 顆等語【見90年偵字第22807 號卷（下稱偵查卷一
    ）第18頁，90年12月5 日偵訊筆錄】。觀證人曾瓊輝上開調
    查局之供述及偵查初訊，其中關於愷他命原料之取得及過程
    、如何製造愷他命、製造完成後之銷售分工等細節，均供述
    明確，且其內容大致相符，並無矛盾或違反經驗法則之情事
    ，況其中甚多為其自身涉犯刑責之情節，茍非真實，斷無為
    不利於自己之供述，顯見證人曾瓊輝於調查局之供述為真實
    可信。至於證人曾瓊輝嗣於91年11月28日偵查中翻異前供，
    應係事後迴護被告之詞，委無可採。
  (三)又查依卷附證人曾瓊輝使用之0000000000號與被告使用之00
    000000000 之雙向通聯紀錄顯示，上開行動電話自90年9 月
    30日至同年10月15日期間通話次數頻繁，而0000000000號行
    動電話係曾瓊輝所持有使用，0000000000號行動電話係被告
    甲○○所持有使用一節，均為渠二人供承在卷，復有綽號「
    ＳＥＧＡ」與「阿輝」之監聽譯文附卷可稽（見偵查卷一第
    58-67 頁），雖被告甲○○辯稱：我的行動電話經常借給Ｐ
    ＵＢ裡面的朋友使用，監聽譯文中與曾瓊輝對話的人不是我
    云云，然依卷附監聽譯文所示，綽號「ＳＥＧＡ」之男子於
    90年9 月30日、10月7 日、10月8 日、10月21日、10月22日
    、10月26日及11月8 日多次以0000000000號號行動電話與綽
    號「阿輝」之男子所使用之0000000000號行動電話互相聯絡
    ，談論製造及販賣愷他命膠囊等事宜，此有上開監聽譯文可
    參，且綽號「ＳＥＧＡ」之男子撥打電話時有多處發話地點
    ，倘上訴人確係在ＰＵＢ內將行動電話借給朋友使用為真，
    何以發話地點並不相同，且被告甲○○亦自承：曾瓊輝都叫
    我「ＳＥＧＡ」，我稱呼曾瓊輝叫「阿輝」，曾瓊輝打的電
    話都是我接聽的等語；而曾瓊輝亦供稱：我撥打0000000000
    號行動電話都是找甲○○等語（見93年1 月8 日原審準備程
    序筆錄及原審91年度訴字第3206號卷92年5 月6 日訊問筆錄
    ）；本院前審審理時證人曾瓊輝亦證稱：我叫甲○○為「Ｓ
    ＥＧＡ」等語（見本院前審卷第68頁）。而內政部警政署刑
    事警察局比對被告甲○○聲紋之結果認：監聽錄音帶內「Ｓ
    ＥＧＡ」之語音與甲○○於本局錄製之語音以聲譜圖分析比
    對結果相似率約百分之83.33 ，以聆聽比對結果相似，綜合
    以上比對結果兩者語音可能確認出自同一人等語，有該局93
    年3 月30日刑鑑字第0930070616號鑑驗通知書暨所附聲譜圖
    分析結果一覽表及聲譜圖在卷可參（見原審92年訴字第170
    號卷第73-95 頁），因比對聲紋之結果監聽錄音帶內「ＳＥ
    ＧＡ」之語音與上訴人甲○○於刑事警察局錄製之語音能確
    認出自同一人，可見應係被告甲○○與曾瓊輝通電話，而被
    告甲○○名為「世傑」與「ＳＥＧＡ」語音相仿，且所通電
    話內容是製造禁藥之事，益證曾瓊輝於90年12月5 日於調查
    局之供述及初次偵查中所述自較為可採，曾瓊輝嗣後於91年
    11月28日偵查中翻異前供改稱：我在調查局時沒有說甲○○
    也有參與製造、販賣偽藥，是調查人員說有的云云（見91年
    偵字第25001 號卷第6 頁），及於原審、本院前審審理時翻
    異前供稱：沒有說甲○○有參與製造、販賣偽藥，是「大頭
    」叫我製造云云，顯係迴護被告之詞，自不足採。準此，足
    見被告甲○○確有與曾瓊輝、綽號「大頭」之成年人共同製
    造及販賣愷他命之行為甚明，被告所辯顯係推諉卸責之詞，
    不足採信。
  (四)另行政院於91年1 月23日始以院台法字第0910001605號公告
    愷他命為第三級毒品，及於91年2 月8 日以院臺衛字第0910
    005385號公告愷他命為第三級管制藥品，是被告甲○○於行
    政院將愷他命公告為第三級毒品或第三級管制藥品前，如未
    取得行政院衛生署依藥事法第39條規定所核發之藥品許可證
    即擅自製造之藥品，仍應認屬藥事法第20條第1 款所稱之偽
    藥。再者，行政院衛生署之藥品許可登記資料，核准之愷他
    命製劑均為液態之注射劑，未有膠囊劑，扣案之白色粉末及
    膠囊倘屬國內製造，則屬藥事法第20條第1 款之偽藥一節，
    有行政院衛生署93年1 月20日衛署藥字第0930002104號函附
    卷可憑（原審92年訴字第170 號卷第65頁），足見行政院衛
    生署並未對愷他命粉末及膠囊核發藥品許可證，故被告甲○
    ○擅自製造愷他命膠囊，應屬藥事法第20條第1 款所稱未經
    核准擅自製造之偽藥無訛。此外，復有扣案共犯曾瓊輝所有
    藉以將液態愷他命結晶所用之鐵盤10個，供將粉末狀之愷他
    命製為愷他命膠囊所用之空膠囊21包，供分裝及製造愷他命
    膠囊過程所用之夾鏈袋1 批、磅秤1 台、尖嘴鉗1 支、毛刷
    1 支及玻璃容器2 個，供製造愷他命所需之原料液態愷他命
    4 瓶（體積合計2 千4 百毫升）、供裝液態愷他命之寶特瓶
    10個，供製造綠色愷他命膠囊摻入之原料表皮麻醉劑1 包（
    淨重478.13公克，包裝重8.25公克），製造完成之愷他命膠
    囊769 顆及供裝入空膠囊之愷他命粉末（合計淨重66.87 公
    克，包裝重17.8公克）等物扣案，此有搜索扣押筆錄、扣押
    物目錄表、照片等附卷可資佐證（見90年警聲搜字第568 號
    卷第14-15 頁、90年偵字第22807 號卷第12-15 頁、第24-2
    5 頁），堪認被告甲○○確有夥同曾瓊輝擅自以將液態愷他
    命倒入鐵盤中待其結晶後，再將結晶物刮下研磨成粉末裝入
    空膠囊之方式，製造未經行政院衛生署核准之愷他命膠囊，
    並將愷他命膠囊販賣與他人施用之行為。
  (五)政府對於查緝販賣愷他命無不嚴格執行，且販賣愷他命罪責
    非輕，設若無利可圖，衡情一般持有愷他命者，當不致輕易
    將持有愷他命交付他人。況乎愷他命價格不貲、物稀價昂，
    且販賣愷他命係違法行為，非可公然為之，亦無公定之價格
    ，不論任何包裝，均可任意分裝增減分量，每次買賣價量，
    亦可能隨時依雙方間之關係深淺、資力、需求量及對行情之
    認知、來源是否充裕、查緝是否嚴緊，購買者被查獲時供述
    購買對象之可能性風險之評估等，因而異其標準，並隨時機
    動調整，非可一概而論，是販賣之利得除經坦承犯行或價量
    俱臻明確外，委難查得實情，販賣之人從價差或量差中牟利
    方式雖異，其意圖營利之非法販賣行為則一，故如非有利可
    圖，被告豈有甘冒重刑制裁之危險而製造及販賣愷他命？是
    被告係基於營利之意圖製造及販賣本件愷他命毒品，主觀上
    確有牟利意圖甚明。
  (六)綜上所述，本案被告甲○○未取得行政院衛生署核發之藥品
    許可證，即共同擅自在國內以上開方式製造、販賣未經行政
    院衛生署核准之愷他命膠囊，其有製造及販賣偽藥愷他命之
    犯行，事證明確，其犯行已堪認定。
二、查被告甲○○行為後，藥事法第82條第1 項之製造偽藥罪及
    第83條第1 項之販賣偽藥罪，均於93年4 月21日修正公布，
    並於同年月23日生效，新法法定刑為「10年以下有期徒刑，
    得併科新台幣1 千萬元以下罰金」，舊法法定刑為「7 年以
    下有期徒刑，得併科新台幣5 百萬元以下罰金」，被告甲○
    ○行為後，法律有變更，經比較新、舊法結果，以修正前之
    藥事法第82條第1 項及第83條第1 項規定最有利於行為人，
    自應依刑法第2 條第1 項但書規定，適用最有利於行為人之
    法律處斷。
三、按行為後法律有變更者，適用行為時之法律，但行為後之法
    律有利於行為人者，適用最有利於行為人之法律，修正後刑
    法第2 條第1 項定有明文。再按本次法律變更，比較時應就
    罪刑有關之共犯、未遂犯、想像競合犯、牽連犯、連續犯、
    結合犯，以及累犯加重、自首減輕暨其他法定加減原因（如
    身分加減）與加減例等一切情形，綜其全部罪刑之結果而為
    比較（最高法院95年5 月23日95年度第8 次刑庭會議決議參
    照）。查本件被告行為後，有關論罪科刑所適用之刑法業於
    94年2 月2 日修正公布，95年7 月1 日起施行，而有下列變
    更，茲分述如下：
  (一)刑法第28條關於共同正犯之規定，由原條文：「2 人以上共
    同實施犯罪之行為者，皆為共同正犯。」修正為：「2 人以
    上共同實行犯罪之行為者，皆為共同正犯。」係將「實施」
    一語修正為「實行」，揆諸其修正理由，在於修正共同正犯
    之參與類型，確定在「實行」概念下之共同參與行為，始能
    成立共同正犯，而排除「陰謀共同正犯」及「預備共同正犯
    」，惟無礙於共謀共同正犯之適用，則倘屬共謀共同正犯之
    類型，適用修正前之刑法第28條對於被告並無不利，依修正
    後刑法第2 條第1 項前段應適用修正前之刑法第28條。
  (二)罰金刑部分：刑法第33條關於罰金數額之規定，由銀元1 元
    以上，修正為新臺幣1 千元以上，以百元計算。其修正結果
    ，上開罪法定刑之罰金刑最高額部分數額雖與修正前相同，
    惟最低額部分則均已提高為新臺幣1 千元，經比較新、舊法
    之結果，應以被告行為時之舊法對其較為有利。
  (三)牽連犯部份：被告行為後，刑法第55條後段之牽連犯規定業
    經刪除，是於新法修正施行後，被告本件所為製造偽藥、販
    賣偽藥等犯行，須分論併罰。經比較新舊法之規定，修正後
    之規定對於被告較為不利，是仍應適用行為時且較有利於被
    告之修正前刑法。
  (四)連續犯部分：被告行為後，刑法第56條之連續犯規定亦已刪
    除，被告之犯行，因行為後新法業已刪除連續犯之規定，此
    刪除雖非犯罪構成要件之變更，但顯已影響行為人刑罰之法
    律效果，自屬法律有變更，比較新、舊法結果，仍應適用較
    有利於被告之行為時法律即舊法論以連續犯。
  (五)綜上，依整體比較之結果，以適用行為時之舊法於被告較為
    有利，爰依刑法第2 條第1 項前段之規定，適用行為時即修
    正前之刑法規定予以論處。
四、核被告甲○○所為，係違反修正前藥事法第82條第1 項之製
    造偽藥罪及第83條第1 項之販賣偽藥罪（90年8 月間時愷他
    命尚未經行政院公告列為第三級毒品）。被告甲○○與曾瓊
    輝及綽號「大頭」之成年男子間，就上開犯行有犯意聯絡及
    行為分擔，均為共同正犯。被告甲○○多次製造及販賣偽藥
    之行為，時間緊接，犯罪構成要件相同，顯係各基於概括之
    犯意為之，應依修正前刑法第56條連續犯之規定，論以一罪
    ，並加重其刑；被告甲○○所犯上開連續製造偽藥及連續販
    賣偽藥二罪間，有方法、目的之牽連關係，應依修正前刑法
    第55條牽連犯之規定，從一重之連續製造偽藥罪處斷。
五、原審適用修正前藥事法第82條第1 項、第83條第1 項等規定
    據以論處被告甲○○罪刑，固非無見；惟查：(一)惟查：按未
    經參與審理之法官參與判決者，其判決當然為違背法令，刑
    事訴訟法第379條第13款定有明文。本件原審法院於93年4月
    20日上午10時34分審判時，係由審判長張世賢及法官林韋岑
    、鍾素鳳出席參與審理，有原審審判筆錄附卷可稽（見原審
    卷第105 頁）。但其判決正本上記載參與判決之法官，審判
    長為張世賢、法官為王啟明、鍾素鳳（同上卷第117 頁）；
    其中法官王啟明未參與審理而參與判決，依上規定，原審判
    決當然為違背法令，即屬違誤。(二)修正前藥事法第83條第1
    項之明知為偽藥或禁藥而販賣罪，以行為人主觀上具有營利
    之意圖，為其要件之一。有罪之判決書，除應將行為人主觀
    上具有營利之意圖，於事實欄內加認定記載明白外，並應於
    理由欄內說明其憑以認定之證據及理由，始足以為論罪科刑
    之依據。原判決併論被告明知為偽藥而販賣罪，但對於被告
    主觀上是否具有營利之意圖，並未於事實欄內加以認定記載
    明白，復未於理由欄內對此加以論敘說明，依上說明，自不
    足以為論處上開罪名之依據。(三)原判決認定被告與曾瓊輝及
    綽號「大頭」者共同基於製造偽藥之概括犯意聯絡，由綽號
    「大頭」者負責提供「液態愷他命」及「表皮麻醉劑」等原
    料予被告轉交曾瓊輝製造偽藥「愷他命」膠囊等情，而認綽
    號「大頭」者亦係本件製造偽藥罪之共同正犯。但並未於理
    由內說明其憑以認定該綽號「大頭」者與被告及曾瓊輝具有
    共同製造偽藥之犯意聯絡，暨其有提供「液態愷他命」及「
    表皮麻醉劑」等原料予被告轉交曾瓊輝製造偽藥之證據及理
    由，遽為上開認定，尚嫌理由不備。(四)按修正前刑法第56條
    所規定之連續犯，係指連續數行為而犯同一罪名者而言，故
    其必有數個可分之行為，而其每一行為，仍各具獨立性，皆
    可各自單獨成罪，僅因基於責任評價及訴訟經濟與科刑合理
    性之考量，乃以一罪科刑處斷。原判決就被告前揭製造及販
    賣「愷他命」膠囊之行為，論以修正前藥事法第82條第1 項
    之製造偽藥罪，及同法第83條第1 項之明知為偽藥而販賣罪
    ，並於理由內說明應依（修正前）刑法第56條之規定，就其
    所犯上開二罪，各論以連續犯一罪。然其事實欄僅籠統記載
    ：被告與曾瓊輝及綽號「大頭」者共同基於製造偽藥之概括
    犯意聯絡，推由曾瓊輝製造偽藥「愷他命」膠囊；並由綽號
    「大頭」者負責提供「液態愷他命」及「表皮麻醉劑」等原
    料予上訴人轉交予曾瓊輝。曾瓊輝則連續自90年8 月間某日
    起，在其上址租住處先後多次製造偽藥「愷他命」膠囊，交
    由被告及綽號「大頭」者在高雄地區之「ＰＵＢ」及「ＫＴ
    Ｖ」等場所，以每顆300 元至500 元不等之價格銷售予不特
    定人施用，總計約製作100 瓶寶特瓶裝「液態愷他命」膠囊
    （約2 萬5 千顆）販售牟利，嗣於同年12月4 日下午11時許
    ，曾瓊輝在上址租住處製造偽藥「愷他命」膠囊時，為調查
    人員查獲等情。對被告與共犯曾瓊輝及綽號「大頭」等人於
    該段期間內是否有獨立可分之「多次」或「數次」製造及販
    賣上述偽藥之情形，並未詳加認定記載明白，事實尚欠明白
    ，則其遽依上開罪名之「連續犯」論處，亦有未洽。(五)查藥
    事法第88條規定：依本法查獲供製造、調劑偽藥、禁藥之器
    材，不問屬於犯人與否，沒收之。此項規定為刑法第38條關
    於沒收之特別規定，採義務沒收主義。故依藥事法查獲之供
    製造、調劑偽藥、禁藥之器材，不問屬於犯人與否，均應依
    上述規定宣告沒收之，法院並無裁量之餘地。原判決理由說
    明：扣案之空膠囊、空夾鏈袋、原料液態愷他命、表皮麻醉
    劑、玻璃容器及空寶特瓶（裝液態愷他命之用）等物，雖非
    供製造偽藥所用之器材，但均為共犯曾瓊輝所有且係供犯罪
    所用或預備供犯罪所用之物，依刑法第38條第1 項第2 款之
    規定宣告沒收云云（見原判決第8 頁最末1 行至第9 頁第4
    行）。然依原判決所認定曾瓊輝製造「愷他命」膠囊之方法
    、過程暨使用之工具及材料觀之，本件查扣之空膠囊（21包
    ）、原料液態愷他命（2 千4 百毫升）、表皮麻醉劑（淨重
    478.點13公克，包裝重8.25公克）、玻璃容器（2 個）及空
    寶特瓶（10個），亦均屬製造、調劑本件偽藥「愷他命」所
    使用之器材（即器具及材料）。原判決並未詳細說明其何以
    認定該等查扣物品均與曾瓊輝「製造、調劑」偽藥「愷他命
    」無關之理由，遽謂上揭查扣之物品並非供製造偽藥所用之
    器材，而認應依刑法第38條第1 項第2 款之規定宣告沒收，
    其理由亦欠備。被告甲○○上訴意旨，仍執陳詞否認犯罪，
    雖無理由，惟原判決既有上開可議之處，仍屬無可維持，自
    應由本院將原判決撤銷改判。審酌被告甲○○明知愷他命倘
    非作醫療上麻醉之用，如提供一般正常人服用，將會對人體
    身心產生一定之危害，猶為一己私利製造偽藥愷他命膠囊，
    再至ＰＵＢ等公共場所販售，更易造成年輕人身心健康，販
    售之數量至少約2 萬5 千顆（共犯曾瓊輝供承在卷），數量
    龐大，足以對社會產生莫大之危害及其犯後對事證明確之犯
    行矢口否認，毫無悔意，態度不佳等一切情狀，量處有期徒
    刑3 年。扣案如附表所示之鐵盤、磅秤、尖嘴鉗、毛刷、空
    膠囊、夾鏈袋、原料液態愷他命、表皮麻醉劑、玻璃容器及
    寶特瓶空瓶（裝液態愷他命之用）等物，係供製造偽藥所用
    之器材，應依藥事法第88條之規定沒收；又扣案已製造完成
    之愷他命膠囊766 顆及粉末狀愷他命，則屬共犯曾瓊輝所有
    ，且為因犯罪所得之物，亦據其供承在卷，併依刑法第38條
    第1 項第3 款諭知沒收，至送鑑耗損之愷他命膠囊3 顆，既
    已滅失，爰不予宣告沒收。
據上論結，應依刑事訴訟法第369 條第1 項前段、第364 條、第
299 條第1 項前段，修正前藥事法第82條第1 項、第83條第1 項
、第88條、刑法第2 條第1 項前段、第11條前段、修正前刑法第
28條、第56條、第55條、第38條第1 項第3 款，判決如主文。
本案經檢察官王登榮到庭執行職務。
中　　華　　民　　國　　96　　年　　10　　月　　2 　　日
                  刑事第八庭    審判長法  官  李炫德
                                      法  官  簡志瑩
                                      法  官  陳志銘
以上正本證明與原本無異。
如不服本判決應於收受本判決後10日內向本院提出上訴書狀，其
未敘述上訴理由者，並得於提起上訴後10日內向本院補提理由書
狀（均須按他造當事人之人數附繕本）「切勿逕送上級法院」。
中　　華　　民　　國　　96　　年　　10　　月　　2 　　日
　　　　　　　　　　　　　　　　　　　書記官  盧雅婷
附錄本件判決論罪科刑法條：
修正前藥事法第82條：
製造或輸入偽藥或禁藥者，處7 年以下有期徒刑，得併科新台幣
15萬元以下罰金。
犯前項之罪，因而致人於死者，處無期徒刑或7 年以上有期徒刑
，致重傷者，處3年以上10年以下有期徒刑。
第一項之未遂犯罰之。
修正前藥事法第83條：
明知為偽藥或禁藥，而販賣、供應、調劑、運送、寄藏、牙保、
轉讓或意圖販賣而陳列者，處5 年以下有期徒刑，得併科新台幣
10萬元以下罰金。犯前項之罪，因而致人於死者，處7 年以上有
期徒刑，致重傷者，處1 年以上7 年以下有期徒刑。
因過失犯第一項之罪者，處1 年以下有期徒刑、拘役或新台幣10
萬元以下罰金。
第一項之未遂犯罰之。
附表：
┌───────────┬─────────────────┐
│扣案物品              │數量                              │
├───────────┼─────────────────┤
│愷他命粉末            │合計淨重66.87公克，包裝重17.8公克 │
│                      │                                  │
├───────────┼─────────────────┤
│愷他命膠囊            │766 顆（其餘3 顆因鑑驗耗損）      │
├───────────┼─────────────────┤
│表皮麻醉劑            │淨重478.13公克，包裝重8.25公克    │
│                      │                                  │
├───────────┼─────────────────┤
│鐵盤                  │10個                              │
├───────────┼─────────────────┤
│液態愷他命            │2 千4 百毫升                      │
├───────────┼─────────────────┤
│空膠囊                │21包                              │
├───────────┼─────────────────┤
│空夾鏈袋              │1 批                              │
├───────────┼─────────────────┤
│磅秤                  │1 台                              │
├───────────┼─────────────────┤
│尖嘴鉗                │1 支                              │
├───────────┼─────────────────┤
│毛刷                  │1 支                              │
├───────────┼─────────────────┤
│玻璃容器              │2 個                              │
├───────────┼─────────────────┤
│空寶特瓶              │10個                              │
└───────────┴─────────────────┘
